臺灣臺南地方法院民事判決　　　　　　　 95年度訴字第690號
原　　　告　美商花旗銀行股份有限公司
法定代理人　甲○○
訴訟代理人　何岳儒律師
被　　　告　丙○○
　　　　　　丁○○
上列當事人間請求塗銷信託登記事件，本院於中華民國96年1月
26日言詞辯論終結，判決如下：
    主  文
被告丙○○與被告丁○○於民國94年12月28日就坐落台南市○區
○○段第584、587地號土地及同段第1761建號建物所為信託債權
契約及所有權移轉行為應予撤銷。
被告丁○○應將坐落台南市○區○○段第584、587地號土地及同
段第1761建號建物，向台南市東南地政事務所以信託為原因所為
之所有權移轉登記予以塗銷。
原告其餘之訴駁回。
訴訟費用新臺幣陸仟壹佰柒拾元由被告負擔。
    事實及理由
壹、程序方面：
    本件被告丙○○、丁○○均經合法通知，未於最後言詞辯論
    期日到場，核無民事訴訟法第386條所列各款情形，爰依原
    告聲請，由其一造辯論而為判決。
貳、實體方面：
一、原告起訴主張：被告丙○○向原告申請信用貸款，兩造於民
    國94年1月10日簽立「個人信用貸款申請書」，被告丙○○
    向原告借款新臺幣（下同）160,000元，借款期間自94年1月
    10日起至96年1月9日止，共計24期，按期於每月償還本息7,
    322元，惟被告丙○○自94年8月11日起即未依約按期繳納貸
    款本息，總計積欠原告116,294元，原告乃於94年12月7日向
    本院聲請核發支付命令，並於94年12月26日確定在案。然被
    告丙○○接獲該支付命令後，非但未依約處理積欠原告之債
    務，竟於94年12月28日將其所有坐落於台南市○區○○段第
    584、587地號土地及同段第1761、1607、1608建號建物（下
    稱系爭土地及建物）設定信託登記予被告丁○○，並已辦畢
    所有權移轉登記，被告丙○○、丁○○具有姐妹關係，被告
    丙○○明知其尚積欠原告借款116,294元，且原告已向法院
    聲請支付命令並核發在案，竟於短時間內將其所有系爭土地
    及建物設定信託登記予被告丁○○，時點之緊密，依社會一
    般通念，被告丙○○、丁○○之信託行為係為規避原告行使
    債權，其有妨害原告行使債權之意圖至為灼然。又被告丙○○除系爭土地及建物外，已無其他可供執行之財產，系爭土
    地及建物之信託行為有害於原告之債權，爰依信託法第6條
    第1項之規定撤銷被告丙○○、丁○○就系爭土地及建物之
    信託契約及所有權移轉債權契約及物權行為，並依民法第
    242條、地243條但書規定，代位被告丙○○行使民法第767
    條之請求權，請求被告丁○○塗銷系爭土地及建物以信託為
    原因向台南市台南地政事務所所為之所有權移轉登記。並聲
    明：(一)被告丙○○、丁○○於94年12月28日就系爭土地及建
    物之信託債權契約應予撤銷；(二)被告丙○○、乙○○間於94
    年12 月28日就系爭土地及建物之之所有權移轉債權行為應
    予撤銷；(三)被告丁○○應將系爭土地及建物經台南市台南地
    政事務所以信託為原因所為之所有權移轉登記應予塗銷。
二、被告丙○○、乙○○經合法通知，均未於最後言詞辯論期日
    到場，惟據被告丙○○、乙○○以前曾到庭陳述：
  (一)被告丙○○：被告丙○○並未住在戶籍地，被告丙○○並未
    親自收受支付命令，不知原告聲請支付命令一事，且被告丙○○於94年9月間向被告丁○○借款，被告丁○○向訴外人
    台北富邦銀行辦理房屋貸款，貸得後再轉借予被告丙○○，
    嗣因被告丙○○無力償還，乃將系爭土地及建物信託登記予
    被告丁○○，被告丙○○係在辦理信託登記之後，始經由被
    告丁○○之告知始知原告聲請支付命令，目前被告丙○○仍
    無力償還欠款等語，並聲明：原告之訴駁回。
  (二)被告丁○○：被告丁○○為被告丙○○向原告借款之保證人
    ，94年間被告丙○○向被告丁○○借款1,000,000元，被告
    丁○○為求保障，要求被告丙○○將系爭土地及建物信託登
    記給被告丁○○，以避免被告丙○○處分系爭土地及建物，
    且被告丁○○直至94年10月間始悉被告丙○○積欠原告借款
    等語，並聲明：原告之訴駁回。
三、兩造不爭執事項：
  (一)被告丙○○向原告申請信用貸款，兩造於94年1月10日簽立
    「個人信用貸款申請書」，被告丙○○向原告借款160,000
    元，借款期間自94年1月10日起至96年1月9日止，共計24期
    ，按期於每月償還本息7, 322元，被告丙○○自94年8月11
    日起未依約按期繳納貸款本息，尚積欠原告116,294元，被
    告丙○○除系爭土地及建物外，並無其他可供清償債務之財
    產。
  (二)原告向本院聲請核發支付命令，經本院於94年12月7日核發
    後，已於94年12月26日發生送達被告丙○○之效力，並已確
    定在案。
四、兩造爭執之事項：
    原告主張被告丙○○、丁○○明知被告丙○○除系爭土地已
    無可供清償債務之財產，竟為規避原告行使債權，意圖妨害
    原告行使債權，而將系爭土地及建物信託並移轉所有權登記
    予被告丁○○等情，則為被告丙○○、丁○○所否認，並以
    上開情詞為辯，是以本件首應審酌者為：(一)被告丙○○將系
    爭土地及建物信託並移轉登記予被告丁○○之信託行為，是
    否損害於原告之債權？(二)原告得否訴請撤銷被告丙○○、丁○○明間之信託債權契約及所有權移轉登記之物權行為？(三)
    原告得否訴請塗銷以信託為原因所為之所有權移轉登記？
五、被告丙○○將系爭土地及建物信託並移轉登記予被告丁○○
    之信託行為，是否損害於原告之債權？
  (一)按信託行為有害於委託人之債權人權利者，債權人得聲請法
    院撤銷之，信託法第6條第1項定有明文。蓋信託財產既須移
    轉其權利於受託人而獨立存在，已非委託人之權利，對受託
    人之債權人而言，委託人之責任財產顯有減少，按諸債務人
    之財產為全體債權人之總擔保原則，自可能損害於委託人之
    債權人。且參諸信託法第6條立法理由第1項謂：為防止委託
    人藉成立信託脫產，害及其債權人之權益，爰參考民法第
    244條第1項之規定，於本條第1項規定信託行為有害於委託
    人之債權人之權利者，債權人得聲請法院撤銷之，而不以委
    託人於行為明知並受益人於受益時亦明知其情事者為限，以
    保障委託人之債權人，並期導信託制度於正軌。是以，依本
    條項規定，只要債務人所為之信託行為有害於債權者，債權
    人即得聲請法院撤銷。
  (二)被告丙○○於94年12月28日將其所有坐落台南市○區○○段
    第584、587地號土地及同段第1761建號建物與被告丁○○訂
    立信託債權契約，並於同日辦理所有權移轉登記予被告丁○○，惟不包含台南市○區○○段第1607、1608建號建物之事
    實，此有台南市台南地政事務所95 年9月28日台南地所登字
    第0950009412號函附信託登記資料附卷可憑，堪以認定。
  (三)原告對被告丙○○有116,294元之借款債權，被告丙○○除
    上開不動產外，於94年度僅有薪資所得30,000元，其名下有
    汽車1輛，此外並無其他不動產，另台南市○區○○段第160
    7、1608建號建物仍為被告丙○○所有，然台南市○區○○
    段第1607、16 08建號建物係同段1761建號建物之共用部分
    ，此觀諸上開台南市台南地政事務所95年9月28日台南地所
    登字第0950009412號函附信託登記資料自明，足認被告丙○○之財產將因信託行為而顯著減少，依照債務人之財產為全
    體債權人之總擔保原則，被告丙○○、丁○○間之信託行為
    有害於原告之債權，甚為明確。
  (四)至被告丙○○、丁○○雖辯稱因被告丁○○擔任被告丙○○
    向原告借款之保證人，且被告丙○○另向被告丁○○借款1,
    000,000元，乃提供系爭土地及建物信託登記予被告丁○○
    ，以擔保被告丁○○對被告丙○○之債權，且被告丙○○不
    知原告已聲請支付命令確定，被告丁○○不知被告丙○○欠
    原告借款云云。惟查：被告丙○○雖主張因積欠被告丁○○
    1,000,000元之借款，始將系爭不動產信託登記與被告丁○○以為擔保，被告丁○○雖提出其向台北富邦銀行辦理貸款
    1,000,000元之房屋貸款契約書為證，然該契約書僅能證明
    被告丁○○曾向台北富邦銀行貸款1,000,000元，尚不能證
    明其借貸1,000,000元予被告丙○○之事實，此外，被告丙○○、丁○○並未能提出其他證據，以證明被告丙○○、丁○○間確有借款1,000,000元之事實。又原告向本院聲請核
    發支付命令，經本院於94年12月7日以94年度促字第51094
    號核發後，已於94年12月26日送達被告丙○○，由其受僱人
    代為收受而生效力等情，業經本院調閱本院94年度促字第
    5109 4號卷宗核閱屬實，堪信被告丙○○於收受支付命令後
    ，姑且不論受益人即被告丁○○是否明知上情，被告丙○○
    旋即於94年12月28日就其所有坐落台南市○區○○段第584
    、587地號土地及同段第1761建號建物為信託行為，顯然有
    害於原告之債權至為明確，被告丙○○、丁○○上開辯解，
    難採信為真正。
六、原告得否訴請撤銷被告丙○○、丁○○間之信託債權契約及
    所有權移轉登記之物權行為？
  (一)次按法律行為原有債權行為及物權行為之分，信託法第6條
    第1項既未限定得撤銷信託行為之類型，參以撤銷訴權之行
    使，其客體乃包括債務人所為債之行為及物權行為，債權人
    行使此項撤銷權，既可同時訴請撤銷債務人所為債之行為及
    物權行為。則原告依信託法第6條第1項之規定，訴請撤銷被
    告間就系爭不動產所為信託之債權行為及移轉所有權之物權
    行為，與法尚無不合，亦應准許。是以被告丙○○將其所有
    坐落台南市○區○○段第584、587地號土地及同段第1761建
    號建物信託予被告丁○○，並辦妥所有權移轉登記，已損及
    原告之債權，原告依信託法第6條第1項之規定，本於債權人
    之地位，訴請撤銷坐落台南市○區○○段第584、587地號土
    地及同段第1761建號建物之信託債權契約及以信託為原因之
    所有權移轉之物權行為，洵屬正當，應予准許。
  (二)至被告丙○○所有坐落台南市○區○○段第1607及第1608建
    號建物既非為信託登記範圍所及，亦未辦理所有權移轉登記
    予被告丁○○，原告訴請撤銷此部分信託債權契約及所有權
    移轉之物權行為，即非有理，應予駁回。
七、原告得否訴請塗銷以信託為原因所為之所有權移轉登記？
    再按債務人怠於行使其權利時，債權人因保全債權，得以自
    己之名義，行使其權利，民法第242條前段固亦定有明文。
    被告間就系爭不動產所為之信託行為及移轉所有權之行為，
    既因有害於原告債權人之債權，原告依信託法第6條第1項之
    規定，本於債權人之地位，自得訴請撤銷被告丙○○、丁○○就坐落台南市○區○○段第584、587地號土地及同段第
    1761建號建物之信託債權契約及所有權移轉物權行為，已如
    前述，又坐落台南市○區○○段第584、587地號土地及同段
    第1761建號建物之真正所有權人仍為被告丙○○，被告丙○○自得請求被告丁○○塗銷系爭不動產以信託為原因之所有
    權移轉登記，惟被告丙○○既以信託為原因辦理所有權移轉
    登記予被告丁○○，實難期待被告丙○○訴請塗銷以信託為
    原因所為所有權移轉予被告丁○○之登記，被告丙○○怠於
    行使權利，原告為被告丙○○之債權人，依民法第24 2 條
    之規定，代位被告丙○○行使權利，訴請被告丁○○就坐落
    台南市○區○○段第584、587地號土地及同段第1761建號建
    物於94年12月28日以信託為原因所為之所有權移轉登記予以
    塗銷，應予准許。
八、綜上各情，被告丙○○尚積欠原告116,294元，上開借款債
    務經原告於94年12月7日向台南地方法院聲請核發支付命令
    ，並於94年12月26日確定在案，被告丙○○卻於94年12月28
    將其所有系爭不動產信託登記予被告丁○○，自有害於原告
    債權之實現，則原告依信託法第6條第1項之規定，請求判決
    撤銷被告丙○○、被告丁○○間就坐落台南市○區○○段第
    584、587地號土地及同段第1761建號建物於94年12月28日信
    託債權契約及以信託為原因之所有權移轉之物權行為，並依
    民法第242條之規定，代位請求被告丁○○應將系爭不動產
    以信託為原因所為之所有權移轉登記，予以塗銷，於法有據
    ，從而，原告訴請被告丙○○與被告丁○○於94年12月28日
    就坐落台南市○區○○段第584、587地號土地及同段第176
    1建號建物所為信託債權契約及所有權移轉行為應予撤銷；
    及被告丁○○應將坐落台南市○區○○段第584、587地號土
    地及同段第1761建號建物，向台南市東南地政事務所以信託
    為原因所為之所有權移轉登記予以塗銷，為有理由，應予准
    許，逾此範圍之請求，即非有據，應予駁回。
九、據上論結，本件原告之訴為一部有理由，一部無理由，依民
    事訴訟法第385條第1項前段、第79條、第85條第1項前段、
    第87條第1項，判決如主文。
中　　華　　民　　國　　96　　年　　2　　月　　9  　　日
                   民事第三庭 法　官　張桂美
上正本證明與原本無異
如不服本判決，應於送達後廿日內，向本院提出上訴狀並表明上
訴理由，如於本判決宣示後送達前提起上訴者，應於判決送達後
廿日內補提上訴理由書（須附繕本）。
中　　華　　民　　國　　96　　年　　2 　　月　　9 　　日
                              書記官  黃鋕偉
